臺灣高等法院臺中分院民事判決　95年度再易字第105號
再審原告　　甲　○
再審被告　　乙○○
上列當事人間請求清償借款事件，再審原告對於中華民國96年11
月8日本院95年度上字第322號確定判決提起再審，本院判決如下
：
    主  文
再審之訴駁回。
再審訴訟費用由再審原告負擔。
    事實及理由
壹、程序部分：
    按再審之訴，應於30日之不變期間內提起，前項期間自判決
    確定時起算，判決於送達前確定者，自送達時起算，民事訴
    訟法第500條第1項、第2項前段定有明文。查兩造間請求損
    害賠償事件，屬不得上訴第三審事件，經本院95年度上字第
    322號（下稱原確定判決）於民國（下同）95年11月8日宣示
    判決後即告確定，嗣該確定判決於同年月15 日送達再審原
    告，有送達證書附卷可稽（參見原確定判決卷第71頁），則
    再審原告於95年11月29日向本院提起再審之訴，並未逾30日
    之不變期間，於法尚無不合，應予准許，合先敘明。
貳、實體部分：
一、本件再審原告起訴主張略以：緣再審被告自82年4月間起，
    即陸續以訴外人鄭彩雲為發票人，分別設於台中區中小企業
    銀行崇德分行及潭子鄉農會之支票，向訴外人馮榮華借貸金
    錢，惟自83年1月28日起，再審被告所交付予馮榮華之上開
    支票，紛遭付款銀行退票，至83年5月18日計遭退票13張，
    總金額計新台幣（下同）359萬元。訴外人馮榮華乃於84年
    間向臺灣臺中地方法院（下稱台中地院）刑事庭自訴再審被
    告詐欺，訴訟中雙方達成和解，由再審被告於84年6月26日
    先清償馮榮華150萬元後，尚有209萬元未清償，再審被告仍
    係本件債務之借款人，自有返還本件借款之義務；嗣於94年
    8 月11日，馮榮華將再審被告尚欠之209萬元債權讓與再審
    原告，再審原告自得本於受讓人之地位，請求再審被告返還
    積欠之209萬元及未支付之法定利息。原第一審判准再審被
    告應如數給付前揭欠款與再審原告，惟原確定判決未查，部
    分廢棄原第一審判決，僅准再審被告給付69萬6,667元，而
    駁回再審原告其餘之請求，是原審確定判決適用法規顯有錯
    誤，爰於法定期間內提起再審之訴，茲分述其理由如后：
  (一)按「再審之訴，應於三十日之不變期間內提起。前項期間，
    自判決確定時起算，判決於送達前確定者，自送達時起算」
    ；第496條第1項第1款有適用法規顯有錯誤者，得以再審之
    訴對於確定終局判決聲明不服；民事訴訟法第500條定有明
    文。次按，確定判決適用法規顯有錯誤者，得以再審之訴對
    之聲明不服，民事訴訟法第496條第1項第1款前段定有明文
    。其所稱「適用法規顯有錯誤」，係指確定判決所適用之法
    規顯然不合法律之規定或與司法院尚有效之大法官會議之解
    釋或最高法院尚有效之判例顯然違反者而言（最高法院60年
    度台再字第170號判例、57年度台上字第1091號判例參照）
    ，此有最高法院所著84年度再易字第23號；86年度勞再易字
    第4號裁判要旨可參。
  (二)經查，原確定判決以：「最高法院17年度上字第1118號判例
    所指解釋契約，固須探求當事人立約時之真意，不能拘泥於
    契約之文字，但契約文字業已表示當事人真意，無須別事探
    求者，即不得反捨契約文字而更為曲解，及民法第737條所
    定和解有使當事人所拋棄之權利消滅及使當事人取得和解契
    約所訂明權利之效力等語，而認馮榮華固曾借貸系爭借款予
    乙○○，如前所述，然查系爭和解書開宗明義載明「鄭彩雲
    向馮榮華借款連利息共359萬元，…，雙方達成和解…乙○
    ○自84年9月10日起，每月還馮榮華新台幣1萬元…。」，並
    有乙○○，馮榮華、柯榮元、鄭采雲等四人之簽名確認，有
    系爭和解書在卷可按 (見原審卷第五六頁)，則據系爭和解
    書之約定，系爭借款之借款人業已變更為鄭彩雲，而乙○○
    僅負擔三分之一清償之責 (下詳述之)。是原審認為：系爭
    和解書所載「鄭彩雲向馮榮華借款連利息共359萬元」，乃
    係誤載，系爭借款之借款人仍為上訴人乙○○，並未變更云
    云，顯有未洽。」云云。
  (三)惟按，「解釋當事人所立書據之真意，以當時之事實及其他
    一切證據資料為其判斷之標準，不能拘泥字面或截取書據中
    一二語，任意推解致失真意。」；「契約應以當事人立約當
    時之真意為準，而真意何在，又應以過去事實及其他一切證
    據資料為斷定之標準，不能拘泥文字致失真意。」；「解釋
    當事人之契約，應以當事人立約當時之真意為準，而真意何
    在，又應以過去事實及其他一切證據資料為斷定之標準，不
    能拘泥文字致失真意」（最高法院19年度上字第28號、19年
    度上字第453號及39年度台上字第1053號等判例參照）。又
    依最高法院所著84年度台上字第624號裁判要旨，認「和解
    ，如當事人以他種之法律關係或以單純無因性之債務約束等
    ，替代原有之法律關係而成立者，為屬於創設性之和解；倘
    以原來而明確之法律關係為基礎而成立和解時，則屬認定性
    之和解。故以原來明確之法律關係為基礎而成立之和解，既
    僅有認定效力，債權人自非不得依原來之法律關係再訴請債
    務人給付，祇法院不得為與和解結果相反之認定而已。又和
    解之範圍，應以當事人相互間欲求解決之爭點為限，至於其
    他爭點或尚未發生爭執之法律關係，雖與和解事件有關，如
    當事人並無欲求一併解決之意思，要不能因其權利人未表示
    保留其權利，而認該權利已因和解讓步視為拋棄而消滅（本
    院五十七年台上字第二一八○號判例）。」等語。次查，馮
    榮華與乙○○、柯榮元於上開台中地院刑事庭自訴案中之和
    解書前言開宗明義所指「鄭彩雲向馮榮華借款連利息共359
    萬元」等語，有無創設新的法律關係？亦或僅是認定之效力
    ？依據和解內容全文以觀，乙○○仍為債務人，且非當事人
    以他種之法律關係或以單純無因性之債務約束等，替代原有
    之法律關係而成立者，而係原來而明確之法律關係為基礎而
    成立和解時，則屬認定性之和解，則原來之法律關係並無改
    變，且該段契約文字係書寫於契約之前言，僅在陳述事件起
    因（此事實之陳述容有錯誤），顯然並非創設新法律關係，
    乙○○更仍為系爭和解契約之債務人，因此原判決以「和解
    書前言開宗明義所指「鄭彩雲向馮榮華借款連利息共359萬
    元」等語，而認系爭借貸契約之借款人已變更為鄭彩雲云云
    ，依據前開最高法院所著19年度上字第28號、19年度上字第
    453號、39年度台上字第1053號等判例要旨及最高法院所著
    84年度台上字第624號裁判要旨可知，原確定判決即有為確
    定事實而適用法律，及就所確定之事實而為法律上之判斷，
    有適用民法第737條及第98條等法規顯有錯誤之情形，至屬
    明確。
  (四)第按，和解之範圍，應以當事人相互間欲求解決之爭點為限
    ，至於其他爭點，或尚未發生爭執之法律關係，雖與和解事
    件有關，如當事人並無欲求一併解決之意思，要不能因其權
    利人未表示保留其權利，而認該權利已因和解讓步，視為拋
    棄而消滅，最高法院57年度台上字第2180號亦著有判例要旨
    足稽。又和解之範圍，應以當事人相互間欲求解決之爭點為
    限，至於其他爭點，或尚未發生爭執之法律關係，雖與和解
    事件有關，如當事人並無欲求一併解決之意思，要不能因其
    權利人未表示保留其權利，而認權利已因和解讓步，視為拋
    棄而消滅（最高法院81年度台上字第1471號裁判要旨參照）
    。第查，觀諸系爭和解契約之全文，由再審被告乙○○尚需
    提供不動產設定抵押權擔保全部債務之約定可知，再審被告
    等債務人應給付209萬元始為該和解契約之目的，至於數債
    務人中每人每月應付多少，不過為履行方式而已，不能遽認
    債權人有拋棄債權之意思；況系爭和解契約內容載有「乙○
    ○自84年9月10日起，每月還馮榮華新台幣1萬元。鄭彩雲與
    柯榮元自84年7月1日起，每月還馮榮華新台幣2萬元」等語
    ，顯係再審被告等數債務人彼此間分配每人每月返還數額，
    並無分割債務之行為，而和解內容更無提及系爭209萬元和
    解債權償還責任，分由乙○○及鄭彩雲夫妻各分擔1/3及2/3
    等語，或者馮榮華就系爭債權對乙○○免除2/3，對鄭彩雲
    免除1/3等語，要不能因其權利人未表示保留其權利，而認
    該權利已因和解讓步，視為拋棄而消滅。揆搘上開最高法院
    所著57年度台上字第2180號判例要旨及81年度台上字第1471
    號裁判要旨可知，系爭和解內容既無提及分割債務之行為，
    而和解內容更無提及系爭209萬元和解債權償還責任，分由
    乙○○及鄭彩雲夫妻各分擔1/3及2/3等語。乃原確定判決未
    查，逕認系爭和解契約依民法373條之規定，分由乙○○及
    鄭彩雲夫妻各分擔1/3及2/3云云，即有為確定事實而適用法
    律，及就所確定之事實而為法律上之判斷，而適用民法第73
    7條法規顯有錯誤之情形，至屬明確。
  (五)綜上所陳，系爭和解書之前言開宗明義記載「鄭彩雲向馮榮
    華借款連利息共359萬元」等語，僅係在陳述事件之起因，
    並無創設新法律關係，原確定判決遽認該句話已有創設新的
    法律關係云云，其即有為確定事實而適用法律，及就所確定
    之事實而為法律上之判斷，有適用民法第737條及第98條等
    法規顯有錯誤之情形。另就系爭和解內容所載「乙○○自84
    年9月10日起，每月還馮榮華新台幣1萬元。鄭彩雲與柯榮元
    自84年7月1日起，每月還馮榮華新台幣2萬元」等語，顯係
    就此數債務人彼此間分配每人每月返還數額，並無分割債務
    之行為，而該和解內容更無提及系爭209萬元和解債權償還
    責任，分由乙○○、鄭彩雲夫妻各分擔1/3及2/3等語，要不
    能因其權利人未表示保留其權利，而認該權利已因和解讓步
    ，視為拋棄而消滅，依上開最高法院所著57年度台上字第
    2180號判例要旨及81年度台上字第1471號裁判要旨所示，原
    確定判決就此部分即有為確定事實而適用法律，及就所確定
    之事實而為法律上之判斷，有適用民法第737條法規顯有錯
    誤之情形，至屬明確。而依該和解契約既無分割債務而由乙
    ○○、鄭彩雲夫妻各分擔1/3及2/3之記載，或者馮榮華就系
    爭債權對乙○○免除2/3，對鄭彩雲免除1/3之記載，再審被
    告自應依法負責償還209萬元之債務，然原確定判決卻僅判
    命再審原告僅得請求再審被告系爭債權數額之1/3，而駁回
    其餘債權數額2/3之請求，自屬無據。爰求為判決：1.原確
    定判決不利於再審原告之部分廢棄。2.上列廢棄部分，再審
    被告應再給付再審原告139萬3,333元，及自94年10月18日起
    至清償日止，按年息5﹪計算之利息。3.再審及前審訴訟費
    用由再審被告負擔等語。
二、再審被告方面：本件未經言詞辯論，再審被告亦未提出書狀
    作何聲明或陳述。
三、本院依職權調閱本件本院95年度上字第322號及台中地院94
    年度訴字第2247號第一審民事卷宗。
四、本院查，按民事訴訟法第496條第1項第1款所謂適用法規顯
    有錯誤，係指確定判決所適用之法規，顯然不合於法律規定
    ，或與司法院現尚有效及大法官會議之解釋，或本院尚有效
    之判例，顯然違反者而言，並不包括漏未斟酌證據及認定事
    實錯誤之情形在內，最高法院60年度台再字第170號及63年
    度台上字第880號均著有判例意旨可稽。次按，解釋契約屬
    事實審法院之職權，其解釋縱有未當，尚不生適用法規顯有
    錯誤之問題（最高法院78年度台再字第26號裁判要旨參照）
    。第按，解釋契約，固須探求當事人立約時之真意，不能拘
    泥於契約之文字，但契約文字業已表示當事人真意，無須別
    事探求者，即不得反捨契約文字而更為曲解，最高法院17年
    度上字第1118號復著有判例足參。又和解有使當事人所拋棄
    之權利消滅及使當事人取得和解契約所訂明權利之效力，民
    法第737條亦定有明文。經查：
  (一)本件系爭借款之借款人，究為再審被告乙○○？抑或柯榮元
    、鄭彩雲夫妻？另系爭借款是否已交付？經證人即系爭借款
    之貸與人馮榮華於第一審結證證稱：「是被告（按：即再審
    被告乙○○，下同）跟我借的，鄭彩雲是票主，我不認識鄭
    彩雲．．．我現金給他（乙○○），他把利息加到票裡給我
    ，我不記得收他多少利息．．．」（參見第一審卷第68及69
    頁）。且鄭彩雲、柯榮元於台中地院84年度自字第45號刑事
    詐欺案件中分別證稱：「是我向乙○○借錢開支票給劉某的
    ，我共向劉某借了一千萬元左右」（參見該卷第35、36頁）
    、「（問：你太太有無向乙○○借錢？）是我以我太太的支
    票去向劉借錢的，前後借了一千一百萬左右．．．」（該卷
    36 頁背面）。又鄭彩雲於該案之辯論意旨狀亦稱「被告（
    指鄭彩雲，下同）並未與自訴人（指馮榮華，下同）見面，
    亦未向自訴人借款，．．．．。自訴人雖持有被告之支票，
    但自訴人係將錢借與乙○○‧‧‧」（參見該卷第89頁背面
    ）。又鄭彩雲、柯榮元、馮榮華及再審被告乙○○，分別於
    上開台中地院自緝字第504號刑事詐欺案件中供證如下：鄭
    彩雲證稱：「（問：十三張支票是否經乙○○介紹，由你直
    接向自訴人借錢的？）不是，我是向乙○○借的，乙○○將
    錢交給我及我先生，我們二人都在場，我先生叫柯榮元」（
    參見該卷第21頁背面）；馮榮華證稱：「（問：錢是否鄭彩
    雲透過乙○○直接向你借的？）不是，是乙○○拿鄭彩雲的
    票向我借的，當時沒見過鄭彩雲。」（參見該卷第22頁）。
    乙○○陳供稱：「（問：情形如何？）鄭彩雲說她缺錢要向
    我調錢，我也沒錢，我知道馮榮華有錢，所以就拿了那些支
    票向馮榮華調錢，馮是把錢交給我沒錯，調錢時，我自己經
    濟情況也不好，所以才向馮榮華調的．．．．（問：當時你
    調錢時，有無向自訴人稱以支票質押，如果需要錢時，將質
    押的支票還你，你就還錢？）我有如此說過，我借的錢全部
    轉交給鄭彩雲，但鄭彩雲到目前為止沒還過我錢，．．．」
    （參見該卷第22頁及背面）；柯榮元陳稱：「．．．．因為
    我是以我太太的支票向乙○○調錢，他（指乙○○）向何人
    調錢我不清楚，．．．．」等語（參見該卷第22頁背面）。
    又本院84年度上易字第1089號刑事案件中，馮榮華證稱：不
    認識鄭彩雲，亦未見過鄭彩雲，乙○○向伊調錢時，並無說
    是幫鄭彩雲調錢等詞在卷等語。鄭彩雲供稱：乃伊夫柯榮元
    持伊支票向乙○○調現等語（見該卷84年7月17日、8 月31
    日筆錄）。上情均經本院原確定判決調閱該刑事卷宗及本院
    依職權調閱本院95年度上字第322號及台中地院94 年度訴字
    第2247號第一審民事卷宗審閱無訛。足證原確定判決認定柯
    榮元、鄭彩雲夫妻，先持鄭彩雲簽發支票，向上訴人乙○○
    調借系爭借款，而乙○○再轉向訴外人馮榮華調借系爭借款
    ，且馮榮華曾交付該借款予乙○○等節，並無違誤。是訴外
    人馮榮華固曾借貸系爭借款予再審被告乙○○，然系爭和解
    書開宗明義載明「鄭彩雲向馮榮華借款連利息共359萬元，
    ．．．，雙方達成和解．．乙○○自84年9月10日起，每月
    還馮榮華新台幣1萬元．．．」等文字，並有乙○○、馮榮
    華、柯榮元、鄭彩雲等四人之簽名確認，有系爭和解書在卷
    可按（見第一審卷第五六頁）。揆諸首開實務見解，原確定
    判決據系爭和解書之約定，認定系爭借款之借款人業已變更
    為鄭彩雲，而乙○○僅負擔系爭債務1/3數額清償之責，為
    其認定事實之職權，無適用法規顯有錯誤之可言。從而，再
    審原告主張馮榮華與乙○○、柯榮元於上開臺灣臺中地方法
    院刑事庭自訴案中之和解書前言開宗明義所指「鄭彩雲向馮
    榮華借款連利息共359萬元」等語，依據該和解內容全文以
    觀，乙○○仍為債務人，且非當事人以他種之法律關係或以
    單純無因性之債務約束等，替代原有之法律關係而成立者，
    而係原來而明確之法律關係為基礎而成立和解時，則屬認定
    性之和解，則原來之法律關係並無改變，且該段契約文字係
    書寫於契約之前言，僅在陳述事件起因，顯然並非創設新法
    律關係，乙○○仍為系爭和解契約之債務人，及遽引與本件
    不相適合之最高法院判例及裁判要旨，逕認原確定判決即有
    為確定事實而適用法律，及就所確定之事實而為法律上之判
    斷，有適用民法第737條及第98條等法規顯有錯誤之情形云
    云，洵無理由，尚難採信。
  (二)系爭和解書第3條有關系爭和解債權清償方式載明：「乙○
    ○自84年9月10日起，每月還馮榮華新台幣1萬元。鄭彩雲與
    柯榮元自84年7月1日起，每月還馮榮華新台幣2萬元」等語
    ，有系爭和解書可證。則系爭和解債權之清償方式，乃屬分
    期償還方式，且乙○○、鄭彩雲夫妻按月各償還1萬元、2萬
    元；換言之，系爭209萬元和解債權償還責任，分由乙○○
    、鄭彩雲夫妻各分擔3分之1及3分之2。是再審被告於原確定
    判決中抗辯，伊僅分擔系爭209萬元和解債權數額1/3償還責
    任等語，自足採信。又稱抵押權者，謂對於債務人或第三人
    不移轉占有而供擔保之不動產，得就其賣得價金受清償之權
    ，民法第860條亦定有明文；又抵押權人就抵押物之賣得價
    金，有優先於他債權人而受清償之權，此在民法第860條雖
    無優先字樣，而依民法第874條及第877條但書之規定，甚為
    明顯（最高法院22年度上字第252號判例意旨參照）。申言
    之，抵押權為擔保物權；且抵押權係由債務人或第三人（即
    物上保證人）就其不動產設定之物權；又抵押權係就就抵押
    物之賣得價金，而優先受清償之物權。是系爭和解書第2條
    固載有「乙○○提供坐台中市○○街124號5樓之四建物，就
    系爭209萬元和解債權，為馮榮華設定抵押權」云云，然僅
    係乙○○提供不動產，擔保系爭209萬元和解債權，並就抵
    押物之賣得價金，有優先受清償之效力而已，殊難擴張解釋
    為上訴人乙○○應負擔209萬元全部清償之責云云，抑有進
    者，嗣後上訴人乙○○並未設定該抵押權，為兩造自承在卷
    （見卷第五四頁反面），則依民法第758條規定，該抵押權
    尚未成立生效。是原確定判決依上開說明，認定再審被告乙
    ○○依系爭和解書約定，應分擔系爭209萬元和解債權數額1
    /3償還責任，即696,667元（計算式：2,090,000÷3=696,
    667元；小數點以下，四捨五入），亦核屬事實審法院取捨
    證據，認定事實之職權行使範圍，其所為法律上之判斷，亦
    難謂有何適用法規顯有錯誤之事由。乃再審原告另主張依系
    爭和解書第3條所示係就此數債務人彼此間分配每人每月返
    還數額，並無分割債務之行為，更無提及系爭209萬元和解
    債權償還責任，分由乙○○、鄭彩雲夫妻各分擔1/3及2/3
    ，不能因其權利人未表示保留其權利，而認該權利已因和解
    讓步，視為拋棄而消滅，並誤引與本件不相適合之最高法院
    所著57年度台上字第2180號判例及81年度台上字第1471號裁
    判要旨，逕認原確定判決就此部分即有為確定事實而適用法
    律，及就所確定之事實而為法律上之判斷，有適用民法第
    737條法規顯有錯誤之情形云云，亦屬無據。
五、綜上所述，原確定判決認再審原告本於依系爭債權讓與契約
    、和解契約及借款之法律關係，請求再審被告給付69萬6,66
    7元，及自94年10月18日起，至清償日止按週年利率5﹪計算
    之利息，為有理由，應予准許，逾此所為請求，為無理由，
    應予駁回；及第一審判決就超過上開應准許部分，為再審被
    告敗訴之判決，並為假執行之宣告，自有未洽，因而依上訴
    意旨改判如原確定判決主文所示，並無何適用法規顯有錯誤
    之可言。再審原告對本院上開確定判決，認有適用法規顯有
    錯誤之違法，提起再審之訴，顯無理由，爰不經言詞辯論，
    以判決駁回之。
六、本件事證業臻明確，再審原告其餘攻擊防禦方法及舉證，無
    庸逐一論列，併此敘明。
七、據上論結，本件再審之訴為顯無理由，依民事訴訟法第502
    條第2項、第78條，判決如主文。
中　　華　　民　　國　　96　　年　　1 　　月   31 　日
                  民事第二庭   審判長法　官　童有德
　　　　　　　　　　      　　　　　 法　官  蔡秉宸
　　　　　　　　　　      　　　　　 法　官  謝說容
以上正本係照原本作成。
不得上訴。
                                     書記官　魏維廷
中　　華　　民　　國　　96　　年　　2 　　月　　1 　　日
                                                      Ｃ
